【裁判字號】    90,台上,1420
【裁判日期】    900816
【裁判案由】    損害賠償
【裁判全文】
最高法院民事判決                                九十年度台上字第一四二○號
    上  訴  人  甲○○
    訴訟代理人  李永然律師
                林金鈴律師
    被 上訴 人  戊○○
                丁○○
                丙○○
                庚○○
                己○○
                乙○○
右當事人間請求損害賠償事件，上訴人對於中華民國八十九年一月二十六日台灣高等
法院第二審判決（八十八年度上字第五○六號），提起上訴，本院判決如左：
    主  文
上訴駁回。
第三審訴訟費用由上訴人負擔。
    理  由
本件被上訴人主張：上訴人於民國八十四年三、四月間以購地為由，邀約伊依均等比
例出資及以被上訴人戊○○為登記名義人，向訴外人陳坤萬購買其所有坐落台北縣三
芝鄉○○○○段舊庄小段四九地號，面積○點四一八四公頃所有權應有部分二分之一
及同小段五一地號，面積○點一七二二公頃所有權全部土地（下稱系爭土地），並由
上訴人以其名義與陳坤萬議價之結果以每坪新台幣（下同）二萬零五百元核算，總價
為二千三百六十五萬一千五百六十七元成交，雙方並簽立買賣契約書。詎上訴人於與
陳坤萬簽立前述買賣契約書之同時，另以一紙以每坪二萬六千元核計，總價為二千九
百九十九萬七千一百十元，並載明已依該買賣價金分立三紙支票支付陳坤萬收執之買
賣契約書，持向伊表示依該金額書立合同書，並向伊收取各自分擔之價金及介紹費。
嗣伊於八十四年十月間突接獲陳坤萬告知上訴人所交付之買賣尾款四百八十五萬元之
支票無法兌現，並經陳坤萬出示每坪以二萬零五百元核計之買賣契約後，伊始知受騙
，因而提起刑事告訴，合計上訴人向伊每人詐得之金額各為一百七十五萬七千六百三
十八元（包括每人價金差額各九十萬六千五百零六元、介紹費各四萬二千八百元、尾
款各八十萬八千三百三十三元），伊自得依侵權行為之規定，請求上訴人賠償等情。
求為命上訴人給付伊每人各一百七十五萬七千六百三十八元及加付法定遲延利息之判
決（關於價金差額即被上訴人每人各請求九十萬六千五百零六元本息部分，第一審為
如被上訴人聲明之判決，關於介紹費及尾款部分，第一審為被上訴人敗訴之判決，僅
上訴人就其敗訴部分提起上訴，被上訴人就其敗訴部分並未聲明不服）。
上訴人則以：伊係於八十四年四月十八日先行以每坪二萬零五百元向陳坤萬買受系爭
土地，嗣被上訴人丙○○及其配偶鄭簡好知悉伊購買系爭土地，乃要求伊以原價每坪
二萬零五百元出賣，伊不允，並表示每坪欲以二萬六千元轉賣，丙○○及鄭簡好乃稱
渠等欲找兄弟親友購買，但轉賣所得每坪五千五百元之差價及介紹費，伊夫婦要求均
分，遂於翌日（即四月十九日）由代書黃志宏、伊及被上訴人於淡水海都市餐廳簽立
每坪二萬六千元之契約及股東合同書，伊並無偽造契約書等語。資為抗辯。
原審審理結果，以：本件被上訴人主張之事實，業據其提出不動產買賣契約書二件、
股東合同書一件、支票三紙及上訴人親筆字條一紙等影本為證，上訴人雖以上開情詞
置辯。惟查，證人即系爭土地之出賣人陳坤萬、介紹人戴金田及代書黃志宏於本件審
理或刑案偵審中均稱不知有該每坪二萬六千元價格之契約書乙事，業據第一審調閱台
灣士林地方法院八十五年度自字第三○號刑事卷宗核閱無誤，徵之兩造不爭執之真正
買賣契約（即以每坪二萬零五百元核算）所載支付土地價金之支票號碼及金額與契約
書所載者均屬合，另每坪以二萬六千元核價之契約所載支付土地價金之支票號碼雖
與上開契約所載者相同，但金額卻不相符合，準此，堪認該每坪以二萬六千元核計之
契約書確係上訴人所偽造無訛。況被上訴人自訴上訴人涉有偽造文書、詐欺、侵占等
罪嫌乙案，業經刑事法院判決上訴人罪刑在案，有各該刑事判決可稽。再查，該二萬
六千元之契約係出自代書黃志宏之手筆，上訴人係與黃志宏共犯偽造文書罪，上訴人
自不能諉為不知。又被上訴人丙○○於台灣高等法院八十八年度上訴字第九七六號偽
造文書一案中供稱：並非委任甲○○（即上訴人）買受土地，之前渠等曾合買過土地
，後來提議欲買受陳坤萬之土地，就交給上訴人去辦云云，則被上訴人因與上訴人合
夥購買土地，乃委由上訴人以其名義與「地主」議價，堪以認定。上訴人否認有委任
關係存在，實不足取。至於被上訴人庚○○所謂「合買」並非「委託」，係因其為出
資股份之受讓人，並非原始投資人，與原始投資人委託上訴人議價及洽談買賣細節自
有不同，是尚不能以被上訴人庚○○所謂之「並非委託」，而否認兩造間「委託」關
係存在之事實。復查被上訴人庚○○開立二張支票各二百七十萬元，其中一張係當場
交由被上訴人丙○○收受、一張交由上訴人收執，嗣後上訴人亦將其所持有之該張支
票交由其妻葉姵伶提示兌領，此業經庚○○證述屬實，並有台北縣淡水第一信用合作
社函及經背書提示兌領之支票二紙可稽，足見被上訴人丙○○於八十四年三月二十八
日所匯之二百八十九萬元並非被上訴人庚○○買受土地之價金，上訴人辯稱該款為被
上訴人丙○○代收被上訴人庚○○之買受土地價金，顯非真正。再者，被上訴人主張
，上訴人因所簽發二百八十九萬元之支票，屆期無法兌現，乃先後於八十四年三月二
十八日、同年六月十四日向被上訴人丙○○調借二百八十九萬元、五十萬元等情，亦
有支票存款送款簿可稽，是被上訴人主張，該二百八十九萬元及五十萬元係屬上訴人
之借款為屬可信，而主張與應付上訴人之買賣價金相抵銷，尚非無據。按因故意或過
失，不法侵害他人之權利者，負損害賠償責任，民法第一百八十四條第一項前段定有
明文。上訴人以偽造之買賣契約書出示被上訴人，使被上訴人陷於錯誤而以每坪二萬
六千元之高價買受系爭土地，而受有損害，自應負侵權行為損害賠償責任。從而，被
上訴人本於侵權行為之法律關係，請求上訴人賠償每人買賣土地價金差價各九十萬六
千五百零六元本息，自屬有據，應予准許｛（29,997,110-23,651,567）×6/7÷6＝9
06,506，元以下四捨五入｝云云。為其心證之所由得，爰將第一審所為命上訴人各給
付被上訴人每人九十萬六千五百零六元本息部分之判決予以維持，駁回上訴人之上訴
，於法核無違誤。末查，買受不動產毋需以書面為之，故委任該事務之處理，亦毋需
書面授權。上訴人不得執此謂原判決有所違誤。上訴論旨，猶執陳詞，就原審取捨證
據、認定事實之職權行使，指摘原判決違背法令，求予廢棄，非有理由。
據上論結，本件上訴為無理由。依民事訴訟法第四百八十一條、第四百四十九條第一
項、第七十八條，判決如主文。
中      華      民      國     九十     年      八      月     十六     日
                              最高法院民事第五庭
                                  審判長法官  朱  錦  娟
                                        法官  顏  南  全
                                        法官  蘇  達  志
                                        法官  許  澍  林
                                        法官  陳  碧  玉
      右正本證明與原本無異
                                              書  記  官
中      華      民      國     九十     年      八      月    二十七    日


司法院資訊處製作；財團法人民間司法改革基金會備份。
